ACORDAO-COMPLETO-2548693

ACÓRDÃO 19/2023 ATA 1/2023 - SEGUNDA CÂMARA

VISTOS, relatados e discutidos estes autos referentes à Tomada de Contas Especial instaurada pelo Fundo Nacional de Desenvolvimento da Educação (FNDE) , tendo como responsável o Sr. João Carvalho dos Reis, ex-Prefeito de Sítio Novo/MA (2013-2016 e 2017-2020) , em razão da impugnação parcial das despesas aplicadas no âmbito do Programa Nacional de Apoio ao Transporte do Escolar (Pnate) , vigente de 1°/1/2013 a 31/12/2013.
ACORDAM os Ministros do Tribunal de Contas da União, reunidos em sessão da 2ª Câmara, ante as razões expostas pelo Relator, em: 
9.1. arquivar a presente Tomada de Contas Especial, ante a ocorrência da prescrição das pretensões ressarcitória e punitiva do Tribunal de Contas da União, nos termos do art. 1º, § 1º, da Lei 9.873/1999, c/c arts. 8º, caput, e 11 da Resolução/TCU 344/2022;
9.2. dar ciência deste acórdão aos responsáveis e ao FNDE, para conhecimento.

Tomada de Contas Especial instaurada pelo Fundo Nacional de Desenvolvimento da Educação (FNDE), tendo como responsável o Sr. João Carvalho dos Reis, ex-Prefeito de Sítio Novo/MA, em razão da impugnação parcial das despesas aplicadas no âmbito do Programa Nacional de Apoio ao Transporte do Escolar (Pnate), vigente de 1°/1/2013 a 31/12/2013.

Segunda Câmara

Município de Sítio Novo - MA.

3. Responsáveis: João Carvalho dos Reis (XXX.460.442-XX); Rio Mulato Construções e Empreendimentos Ltda. (13.344.941/0001-94).

13.1. Ministros presentes: Antonio Anastasia (na Presidência) e Aroldo Cedraz.
13.2. Ministro-Substituto convocado: Marcos Bemquerer Costa (Relator).

MARCOS BEMQUERER

Adoto como Relatório, com pequenos ajustes de forma, os principais trechos da instrução lavrada no âmbito da antiga Secretaria de Controle Externo de Tomada de Contas Especial - Secex/TCE (atual Unidade de Auditoria Especializada em Tomada de Contas Especial - AudTCE) , vazada nos seguintes termos (peça 64) :
"INTRODUÇÃO
Cuidam os autos de tomada de contas especial instaurada pelo Fundo Nacional de Desenvolvimento da Educação (FNDE) , em desfavor de João Carvalho dos Reis (gestões 2013-2016 e 2017-2020) , em razão da não comprovação da boa e regular aplicação dos recursos repassados ao município de Sítio Novo/MA, em face da impugnação parcial das despesas no âmbito do Programa Nacional de Apoio ao Transporte do Escolar (Pnate) , vigente de 1°/1/2013 a 31/12/2013, cujo prazo final para a apresentação da prestação de contas expirou em 30/4/2014 (peça 17, p. 1) .
HISTÓRICO
Em 21/5/2018, com fundamento na IN/TCU 71/2012, alterada pela IN/TCU 76/2016 e DN/TCU 155/2016, o dirigente do Fundo Nacional de Desenvolvimento da Educação autorizou a instauração da tomada de contas especial (peça 1) .
Para a execução do Pnate/2013, o FNDE repassou ao município de Sítio Novo/MA a importância total de R$ 324.264,11, conforme parcelas apresentadas na Tabela 1, repassadas através de ordens bancárias (OB) (peça 3) .
O fundamento para a instauração da Tomada de Contas Especial, conforme descrito na matriz de responsabilização (peça 16) , elaborada pelo tomador de contas, foi:
'Execução físico-financeira inadequada com a finalidade do Programa, conforme Relatório de Demandas Externas 201505602 e pagamento descrito como 'TED a favor da Prefeitura Municipal de Sítio Novo/MA', rompendo o nexo de causalidade entre a despesa realizada e o respectivo credor.'
O município de Sítio Novo/MA encaminhou a prestação de contas do Pnate/2013 via Sistema de Gestão de Prestação de Contas do FNDE (SiGPC) (peça 5) .
Em 17/1/2018, o FNDE emitiu o Parecer 148/2018 (peça 8) , no qual foi relatado o seguinte:
1.2 Parecer 148/2018, item 3.1.2 (peça 8, p. 1) : consta do extrato bancário da conta específica do programa (Banco 001, Agência 0568-1, c/c 13615-8) pagamento descrito como 'TED a favor da Prefeitura Municipal de Sítio Novo/MA', rompendo o nexo de causalidade entre a despesa realizada e o respectivo credor, cujos dados disponíveis no citado Parecer estão reproduzidos na Tabela 2.
	Tabela 2 - TED emitida em favor do município de Sítio Novo/MA, a partir da conta específica do Pnate/2013.

	Data do saque
	Documento
	Histórico
	Valor (R$) 

	18/10/2013
	101802
	TED
	9.787,50

	Fonte: Parecer 148/2018 (peça 8, p. 1) e extrato bancário (peça 4) .

1.2 Parecer 148/2018, item 4.1  (peça 8, p. 1) : aludiu à fiscalização in loco, realizada em 2015 pela Controladoria-Geral da União (CGU) , conforme Relatório de Demandas Externas 201505602 (peça 11, p. 11-24) , o qual será referido nesta instrução como Relatório de fiscalização da CGU (peça 11, p. 11-24) , e apontou as ocorrências apuradas pela CGU, reproduzidas na Tabela 3.
	Tabela 3 - Constatações da CGU em fiscalização do Pnate/2013, no município de Sítio Novo/MA.

	Subitem do Relatório CGU
	Constatação
	R$

	2.2.3
	Transporte escolar. Vícios na licitação. Simulação e direcionamento.
	---

	2.2.4
	Transporte escolar. Execução físico-financeira inadequada.
	303.331,50

	Total
	303.331,50

7.1 Parecer 148/2018, item 4.3 (peça 8, p. 2) : transcreve situações irregulares inerentes ao subitem 2.2.4 do Relatório de fiscalização da CGU (peça 11, p. 22-23) :
a)	nenhum dos tipos de veículos tinha condições legais para uso no âmbito do Pnate. Os veículos utilizados seriam para transporte de carga, e não DE passageiros. Naturalmente, não estavam autorizados, pelo órgão de trânsito, ao uso para o transporte de alunos;
b)	nove supostos prestadores de serviço de transporte sequer tinham habilitação para o serviço;
c)	nenhum dos supostos prestadores tinha a obrigatória e necessária certificação, pelo órgão de trânsito, para o transporte de alunos;
d)	os veículos utilizados não poderiam atender ao critério de atualidade e segurança exigidos no âmbito do Pnate. Segundo Guia do Transporte Escolar do FNDE, um pré-requisito de segurança para a oferta do serviço de transporte escolar é que os veículos tenham idade máxima de sete anos de uso;
e)	alguns veículos possuem/possuíam registro em outra unidade da federação (Tocantins, Pará, Goiás, Ceará) , apesar da suposta prestação de serviços no Maranhão durante todo o exercício. Isoladamente, o fato em si não enseja graves considerações. Entretanto, a circunstância de se verificar que também não se compatibiliza o domicílio do proprietário com o do registro do veículo, em preliminares, indica irregularidade documental de veículos. 
7.2 Parecer 148/2018, item 4.3.1 (peça 8, p. 2) : ainda, com respeito ao subitem 2.2.4, reproduz outro trecho do relatório de fiscalização da CGU (peça 11, p. 24) , o qual detalha o contexto irregular no qual ocorreu a subcontratação da execução do Pnate/2013 e o débito imputado:
'A execução do serviço de transporte de escolares se deu ou por subcontratação total do objeto licitado ou por contratação direta e irregular, sem atenção às exigências de licitação prévia: primeiro, pela possibilidade de Rio Mulato ter firmado contratos com outras pessoas; segundo, pela possível inexistência de qualquer relação jurídica entre aqueles que efetivamente prestaram os serviços e a suposta vencedora de um procedimento licitatório viciado. Tanto uma como outra situação transborda no campo do ilícito e, aliado ao fato da simulação do procedimento licitatório, abordado neste Relatório, deslegitima os gastos feitos.'
 (...) 
'Assim, impugna-se o total de R$ 303.331,50, pela impossibilidade jurídica de ser justificada - liquidação regular, na forma do art. 62 e 63 da Lei 4.320/1964 - dada a violação ao art. 15 Resolução CD/FNDE 12/2011 c/c arts. 136 a 138 do Código de Trânsito Brasileiro.  Ademais, em relação aos gastos havidos com Rio Mulato - R$ 255.962,50 - deve ser acrescida a parte final do disposto no parágrafo único do art. 59 da Lei 8.666/1993, também como fundamento para impugnação do gasto.'
7.3 Parecer 148/2018, item 4.3.1 (peça 8, p. 2) : por fim, considera os dispêndios impugnados pela CGU em seu Relatório de fiscalização no valor de R$ 303.331,50 (peça 11, p. 21) , reproduzidos na Tabela 4, mas alega a impossibilidade de se apurar quando as despesas ocorrerem, concluindo que os valores que compõem o total impugnado deveriam ser atualizados, para efeito de devolução, a partir do crédito dos recursos na conta específica do programa, conforme Tabela 5.
	Tabela 4 - Despesas realizadas com prestadores de serviço no Pnate/2013, apuradas pela CGU.

	NF-e
	Data emissão
	Valor R$
	Objeto de gasto
	Beneficiário
	Data pagamento
	Pago R$

	41
	17/10/13
	195.750,00
	Terceirização
	Rio Mulato Const. e Empr. Ltda.
	18/10/2013
	185.962,50

	53
	17/12/13
	70.000,00
			19/12/2013
	70.000,00

	Total parcial
	265.750,00
	 
	Total parcial
	255.962,50

	 13/11/2013
	14.219,00
	Peças
	Auto Motordiesel Ltda.
	13/11/2013
	14.219,00

	3947
		14.072,00
				14.072,00

	3952
		9.960,00
				9.960,00

	3948
		9.118,00
				9.118,00

	348
		14.640,00
	Terceirização
			---

	Total parcial
	62.009,00
	 
	Total parcial
	47.369,00

	Total liquidado
	327.759,00
	 
	Total pago
	303.331,50

	Fonte: Relatório de fiscalização da CGU (peça 11, p. 21) .

	Tabela 5 - Valores impugnados pelo FNDE, com base na fiscalização da CGU.

	Data crédito OB
	Valor (R$) 

	18/4/2013
	15.096,73

	3/5/2013
	5.478,43

	Data crédito OB
	Valor (R$) 

	3/5/2013
	3.010,67

	3/5/2013
	27.540,24

	4/6/2013
	5.478,43

	4/6/2013
	3.010,67

	4/6/2013
	27.540,24

	2/7/2013
	5.478,43

	2/7/2013
	3.010,67

	2/7/2013
	27.540,24

	2/8/2013
	3.010,67

	7/8/2013
	27.540,24

	15/8/2013
	5.478,43

	2/10/2013
	5.478,43

	2/10/2013
	3.010,67

	2/10/2013
	27.540,24

	3/10/2013
	5.478,43

	3/10/2013
	3.010,67

	3/10/2013
	27.540,24

	5/11/2013
	5.478,43

	5/11/2013
	3.010,67

	5/11/2013
	27.540,24

	17/12/2013
	5.478,47

	17/12/2013
	3.010,68

	17/12/2013
	27.540,24

	Total (R$) 
	303.331,50

	Fonte: Parecer FNDE 148/2018, item 4.3.1 (peça 8, p. 2) 

Acrescenta-se que o Parecer 148/2018 (peça 8) , embora tenha concluído em seu item 5.4 pelo débito total em valor original de R$ 313.119,00 - correspondente ao valor impugnado pela CGU de R$ 303.331,50 (Tabelas 4 e 5) , acrescido da TED a favor da Prefeitura Municipal de Sítio Novo/MA (Tabela 2) no valor de R$ 9.787,50 - fez a ressalva, em seus itens 5.5 e 6.4, de que a pequena parcela aprovada da prestação de contas, R$ 15.393,78, foi comprometida pelas graves irregularidades apuradas pela CGU em sua fiscalização: vícios na licitação, simulação e direcionamento.
O Relatório de TCE 328/2018 (peça 17) , de 28/5/2018, acompanhou as conclusões do Parecer 148/2018 (peça 8) e concluiu pela irregularidade das contas com débito, em valor original, de R$ 313.119,00, correspondente aos pagamentos impugnados pela fiscalização da CGU na execução do Pnate/2013 e da TED a favor do município de Sítio Novo/MA, imputando-se a responsabilidade a João Carvalho dos Reis (CPF XXX.460.442-XX) , prefeito (gestão 2009/2012 e 2013/2016) , uma vez que era o responsável pela gestão, execução e prestação de contas dos recursos federais recebidos à conta do Pnate/2013.
Em 18/3/2019, a Controladoria-Geral da União emitiu o relatório de auditoria (peça 18) , em concordância com o relatório do tomador de contas (peça 17) . O certificado de auditoria e o parecer do dirigente do órgão de controle interno concluíram pela irregularidade das presentes contas (peças 19 e 20) .
Em 28/3/2019, o ministro responsável pela área atestou haver tomado conhecimento das conclusões contidas no relatório e no certificado de auditoria, bem como do parecer conclusivo do dirigente do órgão de controle interno, manifestando-se pela irregularidade das contas e determinou o encaminhamento do processo ao Tribunal de Contas da União (peça 21) .
Instrução inicial de citação
Na instrução inicial (peça 25) , em 23/9/2019, analisando-se os documentos nos autos, revisou-se os responsáveis, a forma de apuração e composição do débito, concluindo-se pela necessidade de realização de citação/audiência dos responsáveis João Carvalho dos Reis e Rio Mulato Construções e Empreendimentos Ltda., para as seguintes irregularidades:
8.1  	Irregularidade 1: ausência de comprovação da boa e regular aplicação dos recursos repassados ao município de Sítio Novo/MA, no âmbito do Programa Nacional de Apoio ao Transporte Escolar (Pnate) , no exercício de 2013, em virtude da verificação de irregularidades graves tais como utilização de veículos impróprios para o transporte de alunos, dirigidos por motoristas sem habilitação específica, configurando a prestação de serviços de forma ilegal e inadequada, deixando de atender o interesse público, de acordo com o apurado pela Controladoria-Geral da União em seu Relatório de fiscalização 201505602/2015 (peça 11, p. 1124) , e pelo FNDE, no Parecer 148/2018 (peça 8) , conforme itens 19 a 24 desta instrução.
8.2 	Evidências da irregularidade: Relatório de fiscalização CGU 201505602/2015 (peça 11, p. 11-24) , Parecer FNDE 148/2018 (peça 8) , e extrato bancário (peça 4) .
8.3  	Normas infringidas: art. 37, caput, c/c o art. 70, parágrafo único, da Constituição da República Federativa do Brasil, art. 93 do Decreto-lei 200/1967; art. 66, caput, do Decreto 93.872/1986; e arts. 7º, § 8º, e art. 15, inc. I, alínea 'b', e inc. II, alíneas 'a' e 'b', da Resolução CD/FNDE 12/2011, arts. 136 a 138 do Código de Trânsito Brasileiro, Acórdão 4474/2019-TCU-Segunda Câmara-Relator Min.-subst. Marcos Bemquerer e Acórdão 10268/2018-TCU-Segunda Câmara-Relator Min.-subst. André Luís de Carvalho.
8.4 	Débito solidário de João Carvalho dos Reis e de Rio Mulato Construções e Empreendimentos Ltda.:
	Data da ocorrência
	Valor (R$) 

	18/10/2013
	185.962,50

	14/11/2013
	70.000,00

8.5 	Cofre credor: Fundo Nacional de Desenvolvimento da Educação.
8.6 	Responsável 1: João Carvalho dos Reis.
8.7  	Conduta: ter permitido a ocorrência de irregularidades que comprometeram o alcance dos objetivos previstos no Programa Nacional de Apoio ao Transporte Escolar (Pnate) , no exercício de 2013, uma vez que permitiu a ocorrência de irregularidade graves, como vícios na licitação, inclusive simulação e direcionamento, utilização de veículos impróprios para o transporte de passageiros, inabilitação de condutores e sublocação ilícita do objeto.
8.8  	Nexo de causalidade: a conduta descrita impediu o estabelecimento do nexo causal entre as possíveis despesas efetuadas com os recursos recebidos, no âmbito do instrumento em questão.
8.9  	Culpabilidade: não há excludentes de ilicitude, de culpabilidade e de punibilidade; é razoável supor que o responsável tinha consciência da ilicitude de sua conduta; era exigível conduta diversa da praticada, qual seja, desincumbir-se do seu dever por meio da apresentação da prestação de contas no prazo e forma devidos.
8.10 Responsável 2: Rio Mulato Construções e Empreendimentos Ltda.
8.11 Conduta: receber por serviços que não prestou, na medida em que terceiros estranhos à relação contratual executaram os serviços contratados.
8.12 Nexo de causalidade: a conduta descrita impediu o estabelecimento do nexo causal entre as possíveis despesas efetuadas com os recursos recebidos, no âmbito do instrumento em questão.
8.13 Culpabilidade: não se analisa culpabilidade de pessoa jurídica.
8.14 Encaminhamento: citação.
8.15 Irregularidade 2: ausência de comprovação da boa e regular aplicação dos recursos repassados ao município de Sítio Novo/MA, no âmbito do Programa Nacional de Apoio ao Transporte Escolar (Pnate) , no exercício de 2013, em virtude da verificação de irregularidades graves, como vícios na licitação, inclusive simulação e direcionamento do certame, utilização de veículos impróprios para o transporte de passageiros, inabilitação de condutores e sublocação ilícita do objeto.
8.16 Evidências da irregularidade: Relatório de fiscalização CGU 201505602/2015 (peça 11, p. 11-24) , Parecer FNDE 148/2018 (peça 8) ; e extrato bancário (peça 4) .
8.17 Normas infringidas: art. 37, caput, c/c o art. 70, parágrafo único, da Constituição da República Federativa do Brasil, art. 93 do Decreto-lei 200/1967; art. 66, caput, do Decreto 93.872/1986; e arts. 7º, § 8º, e art. 15, inc. I, alínea 'b', e inc. II, alíneas 'a' e 'b', da Resolução CD/FNDE 12/2011, arts. 136 a 138 do Código de Trânsito Brasileiro, e art. 72, caput, e art. 78, inc. VI, da Lei 8.666/1993.
8.18 Débito relacionado a João Carvalho dos Reis:
	Data da ocorrência
	Valor (R$) 

	18/10/2013
	9.787,50

	14/11/2013
	14.640,00

	14/11/2013
	14.219,00

	14/11/2013
	14.072,00

	14/11/2013
	9.960,00

	14/11/2013
	9.118,00

8.19 Cofre credor: Fundo Nacional de Desenvolvimento da Educação.
8.20 Responsável: João Carvalho dos Reis.
8.21 Conduta: ter permitido a ocorrência de irregularidades que comprometeram o alcance dos objetivos previstos no Programa Nacional de Apoio ao Transporte Escolar (Pnate) , no exercício de 2013, uma vez que permitiu a ocorrência de irregularidade graves, como vícios na licitação, inclusive simulação e direcionamento, utilização de veículos impróprios para o transporte de passageiros, inabilitação de condutores e sublocação ilícita do objeto, conforme itens 19 a 24 desta instrução.
8.22 Nexo de causalidade: a conduta descrita impediu o estabelecimento do nexo causal entre as possíveis despesas efetuadas com os recursos recebidos, no âmbito do instrumento em questão.
8.23 Culpabilidade: não há excludentes de ilicitude, de culpabilidade e de punibilidade; é razoável supor que o responsável tinha consciência da ilicitude de sua conduta; era exigível conduta diversa da praticada, qual seja, desincumbir-se do seu dever por meio da apresentação da prestação de contas no prazo e forma devidos.
8.24 Encaminhamento: citação.
8.25 Irregularidade 3: vícios na licitação para contratação da Rio Mulato Construções e Empreendimentos Ltda. para execução Programa Nacional de Apoio ao Transporte Escolar (Pnate) , no exercício de 2013, inclusive com simulação e direcionamento do certame, utilização de veículos impróprios para o transporte de alunos, inabilitação de condutores para transporte escolar e contratação irregular de terceiros, de acordo com o apurado pela Controladoria-Geral da União em seu Relatório de fiscalização 201505602/2015 (peça 11, p. 1124) , e pelo FNDE, no Parecer 148/2018 (peça 8) , conforme itens 19 a 24 desta instrução.
8.26 Evidências da irregularidade: Relatório de fiscalização CGU 201505602/2015, Parecer FNDE 148/2018.
8.27 Normas infringidas: art. 37, caput, c/c o art. 70, parágrafo único, da Constituição da República Federativa do Brasil, art. 93 do Decreto-lei 200/1967; art. 66, caput, do Decreto 93.872/1986; e arts. 7º, § 8º, e art. 15, inc. I, alínea 'b', e inc. II, alíneas 'a' e 'b', da Resolução CD/FNDE 12/2011, arts. 136 a 138 do Código de Trânsito Brasileiro, e art. 72, caput, e art. 78, inc. VI, da Lei 8.666/1993, Acórdão 771/2013-TCU-Plenário-Relator Min.-subst. André de Carvalho e Acórdão 3618/2013-TCU-Primeira Câmara-Relator Min.-subst. Augusto Sherman, Acórdão 2674/2012-TCU-Plenário-Relator Min. Aroldo Cedraz, 2.864/2013-Plenário-Relator Min. José Múcio Monteiro e 758/2015-Plenário-Relator Min. Bruno Dantas.
8.28 Responsável: João Carvalho dos Reis.
8.29 Conduta: ser invigilante e conduzir de forma fraudulenta a licitação e a execução do Pnate/2013, colocando em grave risco a segurança dos alunos da rede escolar.
8.30 Nexo de causalidade: a conduta descrita foi determinante para o cometimento das irregularidades apuradas.
8.31 Culpabilidade: não há excludentes de ilicitude, de culpabilidade e de punibilidade; é razoável supor que o responsável tinha consciência da ilicitude de sua conduta; era exigível conduta diversa da praticada, qual seja, desincumbir-se do seu dever por meio da apresentação da prestação de contas no prazo e forma devidos.
8.32 Encaminhamento: audiência.
Em cumprimento ao pronunciamento da unidade (peça 26) , foram efetuadas citação e audiência dos responsáveis:
 João Carvalho dos Reis - promovida a citação e audiência do responsável:
	Comunicação: Ofício 9578/2019 - Seproc (peça 32) .
Data da Expedição: 21/10/2019.
Data da Ciência: 21/11/2019 (peça 35) .
Nome Recebedor: Ana Paula Oliveira.
Observação: Ofício enviado para o endereço do responsável que consta do CPF, conforme pesquisa na base de dados no sistema da Receita Federal, custodiada pelo TCU (peça 29) .
Fim do prazo para a defesa: 6/12/2019.
	
 Rio Mulato Construções e Empreendimentos Ltda. - promovida a citação do responsável:
	Comunicação: Ofício 9577/2019 - Seproc (peça 31) .
Data da Expedição: 21/10/2019.
Data da Ciência: não houve  (peça 36) .
Observação: Ofício enviado para o endereço da empresa que consta do CNPJ, conforme pesquisa na base de dados no sistema da Receita Federal, custodiada pelo TCU (peça 28) .
	
	Comunicação: Ofício 10202/2020 - Seproc (peça 40) .
Data da Expedição: 17/3/2020.
Data da Ciência: 14/6/2020 (peça 52) .
Nome Recebedor: Antônio Clésio dos Santos.
Observação: Ofício enviado para o endereço do sócio administrador da empresa, Antônio Euzébio do Nascimento, que consta de sua carteira de motorista, conforme pesquisa na base de dados no sistema do Renach, custodiado pelo TCU (peças 28, 37 e 54) .
Fim do prazo para a defesa: 1/4/2020.
	
	Comunicação: Ofício 10203/2020 - Seproc (peça 41) .
Data da Expedição: 17/3/2020.
Data da Ciência: 8/4/2020 (peça 45) .
Nome Recebedor: Alene da Silva Barros.
Observação: Ofício enviado para o endereço do sócio administrador da empresa, Antônio Euzébio do Nascimento, que consta de seu cadastro eleitoral, conforme pesquisa na base de dados no sistema do TSE, custodiado pelo TCU (peças 28, 37 e 55) .
Fim do prazo para a defesa: 23/4/2020.
	
	Comunicação: Ofício 10204/2020 - Seproc (peça 42) .
Data da Expedição: 17/3/2020.
Data da Ciência: 8/4/2020 (peça 44) .
Nome Recebedor: Alene da Silva Barros.
Observação: Ofício enviado para o endereço da sócia da empresa, Maria Lúcia Franco do Nascimento, que consta de seu cadastro eleitoral, conforme pesquisa na base de dados no sistema do TSE, custodiado pelo TCU (peças 28, 37) .
Fim do prazo para a defesa: 23/4/2020.
	
	Comunicação: Edital 329/2020 (peça 39 e 43) .
Data da Ciência: 19/3/2020 (publicação DOU) .
	
Conforme Despacho de Conclusão das Comunicações Processuais (peça 53) , em 10/9/2020, ficou registrado que as providências inerentes às comunicações processuais foram concluídas.
Nesse sentido, à época, ocorreu o transcurso do prazo regimental, sendo que o responsável João Carvalho dos Reis atendeu à citação/audiência, haja vista sua advogada ter formalizado habilitação nos autos, em 16/6/2020 (peça 46 e 47) , sem, entretanto, apresentar defesa, já a empresa Rio Mulato Construções e Empreendimentos Ltda. permaneceu silente. Portanto, nessas condições, ambos os responsáveis restaram revéis, nos termos do art. 12, § 3º, da Lei 8.443/1992.
Nesse contexto, foi juntada aos autos instrução de mérito, em 2/10/2020 (peça 56) , pela revelia dos responsáveis, a qual, após receber aquiescência da unidade técnica (peças 57 e 58) e do Ministério Público/TCU (MPTCU) (peça 59) , seguiu para o Gabinete do Ministro Relator.
Despacho do Ministro Relator, em 4/5/2021, restituiu os autos à unidade técnica com vistas à análise das alegações de defesa à peça 61, apresentadas pela sociedade empresarial Rio Mulato Construções e Empreendimentos Ltda., datada de 29/10/2020 e assinada pelo sócio administrador Antônio Euzébio do Nascimento (peça 28) , carreadas aos autos após a elaboração da instrução de mérito da unidade especializada (peças 56 a 58) e do parecer do MPTCU (peça 59) .
ANÁLISE DOS PRESSUPOSTOS DE PROCEDIBILIDADE DA IN/TCU 71/2012
Avaliação de Viabilidade do Exercício do Contraditório e da Ampla Defesa
Verifica-se que não houve o transcurso de mais de dez anos desde o fato gerador sem que tenha havido a notificação dos responsáveis pela autoridade administrativa federal competente (art. 6º, inciso II, c/c art. 19 da IN/TCU 71/2012, modificada pela IN/TCU 76/2016) , uma vez que o fato gerador da irregularidade sancionada ocorreu em 18/10/2013 e 14/11/2013, e os responsáveis foram notificados sobre as irregularidades pela autoridade administrativa competente (FNDE) :
8.33 	João Carvalho dos Reis, por meio de ofício acostado à peça 9, recebido em 7/2/2018, conforme AR (peça 10) .
Valor de Constituição da TCE
O valor original do débito imputado pelo FNDE, R$ 313.119,00, é superior a R$ 100.000,00, na forma estabelecida pelos arts. 6º, inciso I, § 3º, inc. I, da IN/TCU 71/2012, modificada pela IN/TCU 76/2016.
OUTROS PROCESSOS/DÉBITOS NOS SISTEMAS DO TCU COM OS MESMOS RESPONSÁVEIS
Informa-se que foram encontrados outros processos no Tribunal com o responsável João Carvalho dos Reis:
	Processo
	Estado
	Descrição

	Processo 005.283/2021-3
	Aberto
	TCE instaurada pelo (a) Fundo Nacional de Desenvolvimento da Educação em razão de não comprovação da regular aplicação dos recursos repassados pela União, para atendimento ao Programa Nacional de Apoio ao Transporte Escolar (Pnate) , exercício 2014, função Educação (nº da TCE no sistema: 2655/2020) .

	Processo 045.478/2021-0
	Aberto
	TCE instaurada pelo (a) Caixa Econômica Federal (mandatária no (a) Ministério do Turismo) em razão de não comprovação da regular aplicação dos recursos repassados pela União, Contrato de repasse CR.NR.0262195-78, firmado com o/a Ministério do Turismo, Siafi/Siconv 629028, função Comércio e Serviços, que teve como objeto Reforma e Ampliação do Parque da Vaquejada (nº da TCE no sistema: 2423/2021) .

	Processo 025.857/2020-7
	Aberto
	TCE instaurada pelo Fundo Nacional de Desenvolvimento da Educação em razão de não comprovação da regular aplicação dos recursos repassados pela União, para atendimento ao Programa Nacional de Apoio ao Transporte Escolar (Pnate) , exercício 2015, função Educação (nº da TCE no sistema: 4847/2019) .

	Processo 020.541/2017-1
	Aberto
	Tomada de Contas Especial instaurada pelo FNDE/MEC, em razão da omissão no dever de prestar contas dos recursos repassados ao Município de Sítio Novo/MA através do Convênio nº 700019/2008 (SIAFI 625871) (Proc. nº 23034.034367/2016-19) 

	Processo 029.336/2017-1
	Aberto
	TCE instaurada por meio do Processo 23034.031723/2016-34, em razão da omissão no dever de prestar contas do Termo de Compromisso 02719/2012, com vigência de 08/06/2012 a 05/06/2015 e limite para prestar contas até 05/10/2016, firmado entre Fundo Nacional de Desenvolvimento da Educação (FNDE) e a Prefeitura Municipal de Sítio Novo/MA.

Com respeito à empresa Rio Mulato Construções e Empreendimentos Ltda., não foram encontrados outros processos na base de dados do TCU.
EXAME TÉCNICO
 (...) 
Da revelia do responsável João Carvalho dos Reis
 (...) 
Dessa forma, o responsável João Carvalho dos Reis deve ser considerado revel, nos termos do art. 12, § 3º, da Lei 8.443/1992, devendo suas contas serem julgadas irregulares, condenando-o ao débito apurado.
Defesa da empresa Rio Mulato Construções e Empreendimentos Ltda.
Não obstante o prazo para apresentação de alegações de defesa da Rio Mulato Construções e Empreendimentos Ltda. tenha expirado em 23/4/2020, em razão de sua última notificação, em 8/4/2020 (peças 44 e 45) , e a responsável tenha juntado sua defesa aos autos meses depois, em 4/11/2020 (peça 61) , após instrução de mérito por revelia (peça 56) e parecer do MPTCU (peça 59) , por determinação do Ministro Relator, em 4/5/2021 (peça 63) , passa-se à análise das citadas alegações de defesa.
Considerando que a defesa rebateu, ponto a ponto, as constatações apuradas e tratadas dentro dos itens 2.2.3 e 2.2.4 (peça 11, p. 11-24) do Relatório de fiscalização da CGU, com respeito à execução do Pnate/2013, no município de Sitio Novo/MA, adotar-se-á, para fins de apresentação dos argumentos de defesa e respectiva análise, a estrutura dos subtópicos/constatações da CGU, utilizados na peça de defesa.
Argumento 1  (peça 61, p. 1-2) : da publicação ineficaz e consequente ausência de competitividade (edital assinado 28/2/2013, publicação 6/3/2013, sessão 12/3/2013) .
 	A defesa expõe que o fato de não ter havido tempo hábil para que fosse garantida a competitividade, nos trâmites licitatórios de sua contratação, não seria motivo de questionamento à Empresa, alegando que que os procedimentos internos de um procedimento licitatório dizem respeito à Comissão de Licitação.
 	E conclui que quem deve atentar aos prazos estabelecidos na legislação, no caso a Lei 10.520/2002, que dispõe sobre o pregão, é própria comissão e não a empresa que não se demonstrou penalizada pelo 'curto prazo'.
Análise do argumento 1:
 	Embora assista razão à responsável ao alegar que não pode ser responsabilizada pelos curtos prazos utilizados no processo licitatório, importante notar que ela não foi arrolada como responsável nesse contexto, tanto no Relatório da CGU (peça 11, p. 18) , quanto na instrução da citação (peça 25) .
Argumento 2  (peça 61, p. 2-3) : da evidência indireta de simulação de assinatura (a assinatura da proposta diverge de assinatura em documentos oficiais - empresa Rio Mulato - fotos) .
 	A defesa apresenta imagens de uma série de assinaturas/rubricas, que teria obtido em documentos do processo licitatório, mencionando os seguintes 'proposta de preços (pag. 17-22) , termo de recebimento do edital (pag.77) , assinatura de ata de reunião (pag.114) , bem como demais documentos necessários para a celebração de contrato (pag. 78-112) , inclusive o contrato social (pag. 87-92) '.
 	Conclui, a partir das imagens apresentadas que não restaria qualquer diferença entre as assinaturas no processo analisado, vez que todas são iguais, e questiona se não poderia ter havido um equívoco na análise e uma confusão entre as rubrica e assinatura, considerando, inclusive, que o único documento pessoal que há do sócio, representante na licitação, não teria relação com a assinatura apresentada no Relatório da CGU (peça 11, p. 19) como 'assinatura em documento oficial'.
Análise do argumento 2:
 	Apesar de informar que teria juntado aos autos o processo licitatório e fazer remissão a páginas desse documento, não se verificou nos autos tal documento.
 	Essa situação da não juntada dos documentos do processo licitatório prejudica a análise da argumentação da defesa.
 	Embora, no Relatório da CGU, não se possa depreender de forma precisa qual seria o documento referido como 'oficial', para o qual se apresentou a assinatura utilizada para comparação e indícios de simulação, a defesa poderia ter apresentado cópia da identidade do sócio a que se refere que assinou/rubricou os documentos do processo licitatório, de forma a elucidar esse ponto.
 	Nessas condições, por a CGU não ter descrito a qual documento extraiu a assinatura questionada, apenas se referindo a ele como 'documento oficial', entende-se que resta prejudica a manutenção dessa constatação como irregularidade.
Argumento 3  (peça 61, p. 3-6) : da impossibilidade jurídica da participação e contratação de Rio Mulato (sem CNAE de transporte escolar) .
 	A defesa expõe que o edital do Pregão Presencial 13/2013 não especificou o CNAE como condição para participação das empresas, mas admite que há questionamento quanto à legalidade de excluir ou não licitante com o argumento de que a CNAE não é específica para o objeto.
 	Nesse sentido, apresenta o art. 22, § 9°, da Lei 8.666/1993, que exige a pertinência entre o objeto licitado e o ramo de atividade:
'9º Na hipótese do parágrafo 2º deste artigo, a administração somente poderá exigir do licitante não cadastrado os documentos previstos nos arts. 27 a 31, que comprovem habilitação compatível com o objeto da licitação, nos termos do edital.'
 	Nesse contexto, entende que o município, ao preparar o edital, ponderou as exigências de participação para não fixar condições de habilitação que destoasse da Lei e da jurisprudência, acrescentando que o item 4.3 do edital não definiu um código específico de CNAE, em conformidade coma a linha traçada no art. 30, inc. II, da Lei de Licitações, que traz previsão expressa quanto a aceitabilidade de comprovação de qualificação técnica de objeto semelhante ou similares, por uma razão simples, ampliar a competitividade.
 	Reproduz, ainda, excerto do Voto do Acórdão 1203/2011-TCU-Plenário-Relator José Múcio Monteiro, o qual entendeu indevido o impedimento de participação de licitante somente porque sua classificação de atividade econômica na Receita Federal do Brasil, não prevista em edital, indicava atividade não idêntica à atividade licitada.
 	A defesa conclui que não haveria que se falar em irregularidade, alegando que, uma vez que a responsável apresentou CNAE de transporte de passageiros e locação de veículos, compatível com o objeto da licitação, não poderia ser responsabilizada pela ausência de exigência de CNAE específico de transporte escolar no edital.
Análise do argumento 3: 
Antes de iniciar a análise, ressalta-se que não se responsabilizou a empresa Rio Mulato pela ausência de exigência no edital de CNAE específica de transporte escolar, como fez crer em sua argumentação.
 	O fato de uma licitante possuir CNAE compatível com o objeto licitado, para sua seleção ou não no processo licitatório, inclusive, pelo exposto na argumentação da defesa, não se trata de uma questão linear, ou seja, analisada única e exclusivamente de forma isolada para fins de aferir a qualificação técnica para a contratação.
 	Esse posicionamento está exposto justamente no Voto do Acórdão citado, pois considerouse outros aspectos de forma transversal, interrelacionados à experiência profissional da licitante e às demandas técnicas para execução do objeto licitado.
 	Sendo o CNAE um dentre outros documentos com o viés de comprovar a aptidão técnica para o desempenho da atividade licitada, pode ser suprido pelo conjunto de outras comprovações de aptidão técnica, é o que se depreende do Voto do precitado Acórdão, nos seguintes termos:
'11.	O fato é que, impedida de participar, a representante interpôs o recurso cabível, cujo provimento foi negado, em que apresentava o seu contrato social para demonstrar que atuava em ramo compatível com o do objeto licitado, ressalvando que a própria Suframa já usufruía dos serviços prestados pela empresa.
12.	Enfim, não havia razão jurídica ou administrativa para conferir-se arbitrariamente tamanha proeminência à formalidade da anotação cadastral, mais até que ao conjunto de fatores que indicavam a aptidão da licitante a participar da competição e a oferecer propostas que aumentariam a sua competitividade.'
Em consonância com o posicionamento desse acórdão, no caso concreto, a defesa sequer se inclinou, na sua argumentação, a comprovar aptidão técnica efetiva, através da apresentação de outros documentos, voltados para essa finalidade, ou seja, demonstrar capacidade e experiência exitosa no transporte de escolares.
O que a CGU fez, em seu Relatório (peça 11, p. 19) , foi, com mais uma evidência, qual seja, CNAE incompatível com o objeto licitado, reforçar a apuração da ausência de condições técnicas mínimas para a contratação da responsável, frente às graves irregularidades objeto dos argumentos 6 a 9, inerentes a veículos e motoristas, apresentados na sequência.
Pelo exposto, rejeita-se o argumento da defesa.
Argumento 4  (peça 61, p. 6) : da existência de relacionamento pessoal entre sócio da contratada e alta escalão da Prefeitura Municipal de Sítio Novo (alega	 doação 	do sócio ou de parente do sócio para campanha eleitoral) .
32.1 	A defesa expõe que o suposto relacionamento pessoal entre sócio da empresa e uma pessoa que trabalharia na Prefeitura seriam apenas suposições, alegando não haver comprovação alguma dos fatos alegados.
32.2  	Acrescentando que ainda que houvesse a relação mencionada, não haveria restrição segundo a legislação prevista na Lei 8.666/1993, art. 9º, a qual dispõe sobre as proibições de participação em licitação:
 (...) 
Análise do argumento 4:
 	Antes de iniciar a análise da defesa, importante recordar o texto do Relatório da CGU (peça 11, p. 19-20) , o qual relaciona uma séria de apurações inerentes ao início da atividade da empresa justamente no ano de 2013, ano de sua contratação para execução do objeto do Pnate/2013, e aos dois sócios, expondo a apuração da condição financeira de baixa renda de ambos, insuficiente para serem sócios na empresa, a existência de relacionamentos diretos ou indiretos com a prefeitura (a irmã de uma sócia teria sido secretária municipal em 2013 e 2014) , inclusive como doadores, na eleição de 2012, do então prefeito, que licitou e contratou a empresa.
 	Embora os fatos expostos pela CGU corroborem seu posicionamento no sentido de existência interesse de natureza político-partidária entre os sócios da Rio Mulato e o gestor do município, assistiria razão a defesa quando argumenta que não foi trazido aos autos comprovação dos fatos alegados.
 	Entretanto, o argumento de que a empresa ou seus sócios não estariam alcançados pelas proibições previstas na Lei 8.666/1993, art. 9º, de participar de uma licitação específica, embora isoladamente faça sentido, não afastaria a irregularidade apurada pela CGU, caso estivesse acompanhada de documentos probatórios do apurado, pois, se, ainda que, isoladamente, não fossem determinantes para descumprir o citado artigo, no conjunto, com as demais irregularidades apuradas na licitação, poderia ensejar a caracterização de fraude à licitação.
 	Pelo exposto, acata-se a argumentação apresentada pela defesa.
Argumento 5  (peça 61, p. 6-7) : da impossibilidade formal de habilitação (na licitação foi apresentada apenas o balanço patrimonial de 2011) .
	A defesa expõe que o único documento contábil exigido pelo art. 31 da Lei 8.666/1993 é o balanço patrimonial, conforme seu inciso I:
 (...) 
 	Acrescenta que a lei exige que o Balanço seja levantado no fim de cada exercício financeiro e que geralmente coincide com o fim do ano civil (31 de dezembro) , mas que, também poderia ser levantado em época diversa, por determinação de Estatuto ou Contrato Social.
 	A defesa expõe, ainda, que, em função das exigências expostas no artigo 1.078 do Código Civil, Lei 10.406/2002, e do artigo 132 da Lei das S/A, Lei 6.404/1976, a data limite de aprovação do Balanço de um exercício financeiro encerrado em 31 de dezembro será sempre até 30 de abril do ano subsequente aos fatos registrados.
 	Nesse contexto, a defesa entende que, na abertura do pregão, em 12/3/2013, a empresa poderia apresentar o balanço patrimonial de 2011, haja vista estar válido até 30/4/2013, prazo limite para levantamento do balanço de 2012, e, por isso, conclui que não haveria que se falar em irregularidade, como apurado pela CGU.
Análise do argumento 5: 
 	Antes de iniciar a análise, expõe-se que a CGU (peça 11, p. 20) afirmou no sentido que a responsável deveria ter apresentado o balanço patrimonial do exercício de 2012, por ter o julgamento do pregão ocorrido em 12/3/2013.
 	No entanto, assiste razão à defesa, quando argumenta que teria até 30/4/2013 para apresentar o balanço patrimonial de 2012, pois de fato, o Código Civil, Lei 10.406/2002, no Capítulo IV, ao tratar de Sociedade Limitada, que é o caso da responsável, estabelece, no art. 1.078, que o prazo de apresentação do balanço patrimonial deve ocorrer nos quatro meses seguintes ao término do exercício social, nos seguintes termos:
'Art. 1.078. A assembleia dos sócios deve realizar-se ao menos uma vez por ano, nos quatro meses seguintes à ao término do exercício social, com o objetivo de:
I - tomar as contas dos administradores e deliberar sobre o balanço patrimonial e o de resultado econômico;'
 	Nesse sentido, por ocasião do pregão, no início de 2013, embora não fosse exigível o balanço patrimonial, de 2012, seria sim o de 2011, fechado nos quatro primeiros meses de 2012.	No entanto, o balanço patrimonial de 2011 não foi apresentado, mas sim apenas o balanço de abertura da empresa, datado de 7/7/2011, conforme registrado no Relatório da CGU e não contestado pela defesa.
	Pelo exposto, considerando que a responsável não apresentou o balanço patrimonial do ano de 2011 a que estava obrigada, rejeita-se a argumentação da defesa.
Argumento 6  (peça 61, p. 7-8) : veículos não apresentavam condições para uso no âmbito do Pnate (veículos de carga e não de passageiros - vide Resolução 5/2015, FNDE) .
	Alega a defesa que o fato de não ocorrer preenchimento de todos os requisitos não geraria dano real, visto que houve efetivamente a prestação de serviços, qual seja, transporte de alunos.
	Acrescenta que, não havendo dano ao erário, as contas deveriam ser aprovadas e não contestada a empresa sobre a execução.
	Ampara-se no parecer 3701/2020/DAESP/CGAPC/DIFIN (documento anexo) , processo de prestação de contas 23034.043056/2019-85, e reproduz o seguinte excerto, in verbis:
'Considerando que ficaram constatadas ocorrências que não evidenciam danos ao erário, mas que demonstram desconformidade com o que fora pactuado, com fulcro na Regra de Análise nº 6 definida na Portaria FNDE nº 548/2018, de 10/09/2018, e nos demais normativos aplicáveis à espécie, as ressalvas serão registradas nos controles desta Autarquia e informadas, em caso de solicitação, aos órgãos de controle.'
Análise do argumento 6: 
	Embora a defesa não tenha juntado aos autos o citado Parecer 3701/2020 do FNDE, consta dos autos o Parecer 3475/2017 (peça 7) , de análise da execução física, que, em sua conclusão, apresenta o mesmo teor relatado pela defesa na transcrição do primeiro. 
	No entanto, após emissão do parecer da execução física da peça 7, o FNDE emitiu o Parecer Financeiro 148/2018 (peça 8) , que reprovou as contas, em razão das constatações apuradas no Relatório de Fiscalização da CGU (peça 61, p. 21-23) .
	Importante, nesse ponto, relembrar e transcrever o item 7.3 da instrução inicial de peça 25, para deixar bem claro a condição dos veículos informados como usados no Pnate/2013:
'7.3	Parecer 148/2018, item 4.3 (peça 8, p. 2) : transcreve situações irregulares inerentes ao subitem 2.2.4 do Relatório de fiscalização da CGU (peça 11, p. 22-23) :
a) nenhum dos tipos de veículos tinham condições legais para uso no âmbito do Pnate. Os veículos utilizados seriam para transporte de carga, e não passageiros. Naturalmente, não estavam autorizados, pelo órgão de trânsito, ao uso para o transporte de alunos;'
 	Os modelos dos veículos usados no transporte escolar em 2013 foram relacionados no Quadro 01 do Relatório da CGU (peça 11, p. 22-23) , com a identificação do modelo, evidenciando que todos os veículos eram para transporte de carga (D-20, F-1000, F-350, F-4000, L200) e não de passageiros.
 	Destaca-se que a defesa não afasta e sequer questiona a não conformidade dos veículos apontada pela CGU, relativa a sua total inadequação para o transporte escolar, mas limitase a argumentar que o serviço teria sido executado e, por isso, não haveria que se falar em dano ao erário.
No entanto, conforme registrado pela CGU a que se observar a regular liquidação da despesa, prevista nos arts. 62 e 63 da Lei 4.320/1964, nesse sentido, o seguinte excerto do Relatório da CGU (peça 11, p. 21) :
'Já se estabeleceu que é pressuposto de regularidade da execução da despesa pública a sua regular liquidação e que tal regularidade está condicionada à análise de documentos apresentados e, com base neles, ao grau de pertinência e adequação da execução física com as disposições contratuais e legais porventura existentes.
No caso de gastos relacionados ao transporte de escolares, para além da confirmação de quantitativos executados, é da essência da legalidade do gasto que os serviços sejam ofertados atendendo às exigências do Código de Trânsito Brasileiro (arts. 136 a138) , precipuamente, e também às normas contidas nas Resoluções do FNDE sobre o tema.
Nesse sentido, destacam-se as Resoluções CD/FNDE 12/2011 e 05/2015 (arts. 15 e 14, respectivamente) que explicitam critério de elegibilidade de gastos no âmbito do Programa, traduzido pela necessidade de os serviços de transporte escolar serem prestados por veículos vistoriados/autorizados e motoristas capacitados por órgão de trânsito, situação não verificada também no exercício de 2013, conforme detalhamento a seguir:'
Pelo exposto, rejeita-se a argumentação da defesa.
Argumento 7  (peça 61, p. 8-9) : nove supostos prestadores tinham sequer carteira de motorista (com a relação dos proprietários dos veículos, constatou-se que nove deles não possuem CNH) .
 	A defesa argumenta que não há como dizer que o proprietário do veículo é quem vai conduzilo, concluindo que a presunção da irregularidade baseou-se exclusivamente na propriedade dos veículos e não na confirmação da efetiva condução.
 	Em consequência, a defesa argumenta que as contas deveriam ser aprovadas em razão da inexistência de dano, evocando, nesse sentido, novamente, o Parecer 3701/2020, mencionado no Argumento 6.
Análise do argumento 7: 
 	Considerando um total de 40 veículos relacionados no Quadro 01 do Relatório da CGU (peça 11, p. 22-23) , frente ao número de nove proprietários sem carteira de habilitação, embora, sendo uma situação não esperada, há a possibilidade de os condutores efetivos dos veículos serem terceiros, como argumentado pela defesa.
 	Nessas circunstâncias e na ausência de documentos de identificação dos condutores efetivos desses nove veículos no transporte escolar do Pnate/2013, resta acatar a argumentação da defesa. 
Argumento 8  (peça 61, p. 9-10) : nenhum dos supostos prestadores tinha a obrigatória e necessária certificação, pelo órgão de trânsito, para o transporte de alunos (resolução do FNDE) .
 	A defesa alega que o fato de não ocorrer preenchimento de todos os requisitos de certificação pelo órgão de trânsito não gera dano real, visto que houve efetivamente a prestação de serviços, qual seja, transporte de alunos, baseando-se novamente no Parecer 3701/2020, mencionado nos Argumentos anteriores 6 e 7.
Análise do argumento 8: 
	Desta feita, não há como acatar a argumentação, haja vista que a defesa, ao não apresentar a documentação de certificação dos condutores para o transporte escolar, como exigido na legislação vigente, aquiesce a ocorrência da grave irregularidade apurada pela CGU (peça 11, p. 22-23) .
Argumento 9  (peça 61, p. 10-11) : os veículos utilizados não poderiam atender ao critério de atualidade e segurança exigidos no âmbito do Pnate (máximo 7 anos de uso) .
 	Novamente, a defesa argumenta que o não preenchimento de todos os requisitos exigidos para os veículos não geraria dano real, visto que houve efetivamente a prestação de serviços, qual seja, transporte de alunos, baseando-se mais uma vez no Parecer 3701/2020, mencionado nos Argumentos anteriores 6 a 8. 
 	Acrescenta que nem todos os veículos possuíam mais de 7 (sete) anos de uso, mencionando, nesse sentido, relação anexa.
Análise do argumento 9: 
 	A defesa aquiesce a existência de veículos com mais de 7 anos, ao limitar-se a argumentar apenas que o serviço teria sido executado e, com isso, não haveria dano real.
 	Rejeita-se a defesa apresentada, haja vista que restou comprovada a irregularidade, pois a grande maioria dos veículos usados em 2013, conforme relação do Quadro 01 do Relatório da CGU (peça 11, p. 22-23) , apresenta ano de fabricação acima de 7 anos, ou seja, apenas 4 dos 40 veículos foram fabricados de 2006 em diante, sendo a maioria da década de 90. 
Argumento 10  (peça 61, p. 11-12) : alguns veículos possuem/possuíam registro em outra unidade da federação (Tocantins, Pará, Goiás, Ceará) apesar de suposta prestação de serviços no Maranhão durante todo o exercício.
 	A defesa alega que a ausência de transferência do registro para outra federação não impediria a prestação dos serviços, bem como a legislação não exigiria tal transferência por parte do proprietário.
 	Cita, nesse sentido, como exemplo, a locadora de veículos (Localiza) que possui a maioria dos carros com placa registrada em Minas Gerais/Belo Horizonte por ter benefícios fiscais (IPVA e ICMS com menor alíquota) e presta serviços em várias Unidades da Federação, com tais placas.
Análise do argumento 10: 
 	Não se pode acatar a argumentação da defesa, pois, o Código de Trânsito Brasileiro, no Capítulo XI, ao tratar do registro de veículos, no art. 123, inc. II, é taxativo que será obrigatória a expedição de novo Certificado de Registro de Veículo quando o proprietário mudar o município de domicílio.
Considerações acerca da ocorrência de dano na execução do Pnate/2013
Neste ponto, é importante notar que, a defesa, em sua argumentação, de forma recorrente, no intuito de afastar parte das irregularidades apuradas pela CGU, alega não ter havido dano na execução do Pnate/2013, usando para esse fim parecer técnico do FNDE de análise da execução física, sustentado apenas nas informações da prestação de contas simplificada, inseridas no SiGPC pelo município, e no Parecer Conclusivo do CACS (Conselho de Controle Social) , o qual concluiu pela não ocorrência de dano no sentido financeiro, embora tenha registrado irregularidades na execução do objeto.
Não obstante, a defesa deixou de observar a existência do Parecer Financeiro 148/2018 (peça 8) , o qual, posterior ao parecer de execução física (peça 7) , considerou o Relatório de Fiscalização da CGU (peça 11) e, frente ao conjunto de graves irregularidades tanto por parte do município, quanto por parte da empresa contratada, se posicionou pela rejeição das contas e débito pelo valor total executado.
O conjunto de graves irregularidades, objeto desta TCE, caracterizou a contratação de empresa incapaz de cumprir o contrato de transporte escolar, conforme apurado pelo CGU (peça 11) , considerado pelo FNDE, no Parecer 148/2018 (peça 8) e retratado na seção Exame Técnico da instrução de peça 25.
 	Nesse sentido, cumpre relembrar que o item 23.7 da precitada instrução mencionou que os Acórdão 2674/2012-TCU-Plenário-Relator Min. Aroldo Cedraz, 2.864/2013-Plenário-Relator Min. José Múcio Monteiro e 758/2015-Plenário-Relator Min. Bruno Dantas, trazem orientação no sentido de que a contratação de empresa incapaz de cumprir o contrato ofende os princípios constitucionais da moralidade e da imparcialidade (art. 37, caput, CF/88) .
Pelas características e relevância do transporte escolar, dada as condições de insuficiência do suposto serviço prestado, conforme apurado pela CGU, é entendimento vigente no TCU que, considerando a não comprovação da adequação e da regularidade dos dispêndios realizados no Pnate/2013, todo e qualquer gasto realizado deve ser impugnado, em razão da não atestação do cumprimento dos objetivos do programa dentro dos parâmetros previstos na sua regulamentação.
 	Nesse sentido, jurisprudência do TCU mencionada na instrução de peça 25, conforme excerto que segue:
'25.	Essa orientação se alinha com o posicionamento adotado no âmbito do TC Processo 029.548/20179, no qual foram identificadas falhas nos processos licitatórios, utilização de veículos inadequados para o transporte escolar no Pnate2012. Nesse processo, por meio do Acórdão 10268/2018-TCU-Segunda Câmara-Relator André Luís de Carvalho, o Tribunal determinou a citação do responsável pelo valor integral repassado e gerido no âmbito do referido programa, acolhendo entendimento do Relator, de cujo Voto foram extraídos os seguintes trechos:
'5. Peço licença para, no presente momento, discordar da Secex-TCE e do Parquet especial, já que alguns documentos citados como ausentes nesta TCE se mostram indispensáveis para a efetiva comprovação da regular consecução dos aludidos objetivos do Pnate, a exemplo da ausência dos controles de itinerários, de regularidade documental por parte dos prestadores de serviço (motoristas) e, ainda, da utilização dos veículos em condições de segurança inapropriadas.
6. Bem se vê que o eventual pagamento a partir de serviços realizados fora das especificações contratuais ou em dissonância com os normativos de trânsito e transporte seriam irregulares, podendo dar ensejo, sim, à subsistência do aludido dano ao erário.
7. Não por acaso, o Código de Trânsito Brasileiro reserva capítulo específico para a condução de escolares e, nele (Capítulo XIII) , disciplina não apenas os requisitos técnicos com as condições do veículo e do condutor, mas também os equipamentos obrigatórios de segurança, colocando a segurança do transporte como condição básica para que o serviço seja considerado adequado em sintonia com a Lei nº 8.987, de 1995.
8. Entendo, portanto, que, em vez do imediato arquivamento do presente feito, o TCU deve determinar a citação do ex-gestor responsável para que apresente as suas alegações de defesa e/ou recolha o valor do débito correspondente à totalidade dos recursos repassados ao aludido município, já que não restou comprovada a regularidade e a adequação dos dispêndios realizados com os recursos do Pnate em 2012.'
26.	No mesmo sentido, cumpre mencionar outro precedente do Tribunal sobre a questão, cujo enunciado foi noticiado nos seguintes termos no Boletim de Jurisprudência TCU 272/2019 (Acórdão 4474/2019-TCU-Segunda Câmara-Relator Marcos Bemquerer) :
'É cabível a imputação de débito ao gestor municipal de recursos do Programa Nacional de Apoio ao Transporte do Escolar (Pnate) em decorrência da prestação de serviço de transporte escolar sem o atendimento das exigências do Código de Trânsito Brasileiro (Lei 9.503/1997) e dos normativos expedidos pelo FNDE para o mencionado programa, a exemplo do transporte de alunos em veículos de carga, dirigidos por motoristas sem habilitação específica, porquanto configura a prestação de serviços de forma ilegal e inadequada, deixando de atender o interesse público'.'
Prescrição da Pretensão Punitiva
Vale ressaltar que a pretensão punitiva do TCU, conforme Acórdão 1441/2016-TCU-Plenário- Relator Benjamin Zymler, que uniformizou a jurisprudência acerca dessa questão, subordina-se ao prazo geral de prescrição indicado no art. 205 do Código Civil, que é de dez anos, contado da data de ocorrência da irregularidade sancionada, nos termos do art. 189 do Código Civil, sendo este prazo interrompido pelo ato que ordenar a citação, a audiência ou a oitiva dos responsáveis.
No caso em exame, não ocorreu a prescrição, uma vez que a irregularidade sancionada ocorreu no ano de 2013, e o ato de ordenação da citação ocorreu em 31/8/2019 (peça 27) ."
2.	Diante dessas considerações, a AudTCE, em pareceres uniformes, propõe considerar revel o Sr. João Carvalho dos Reis, dando-se prosseguimento ao processo e acatando-se parcialmente as alegações de defesa de Rio Mulato Construções e Empreendimentos Ltda., para fins de, no mérito, julgar irregulares as contas dos aludidos responsáveis, condenando-os aos débitos individuais e solidários identificados nos autos, aplicando-se-lhes a multa do art. 57 da Lei 8.443/1992, sem prejuízo de se autorizar, desde já, a cobrança judicial das dívidas e, também, o seu parcelamento, caso solicitado (peças 64, 65 e 66) .
3.	O representante do Ministério Público junto ao TCU, Procurador Júlio Marcelo de Oliveira, anuiu ao encaminhamento supra (peça 67) .
	É o Relatório.

Ludmila Rufino Borges Santos (17.241/OAB-MA), Adriana Santos Matos (18101/OAB-MA) e outros, representando João Carvalho dos Reis.

Procurador Júlio Marcelo de Oliveira.

TOMADA DE CONTAS ESPECIAL. PROGRAMA NACIONAL DE APOIO AO TRANSPORTE DO ESCOLAR - 2013. IRREGULARIDADES CONSTATADAS EM FISCALIZAÇÃO DA CONTROLADORIA-GERAL DA UNIÃO. IMPUGNAÇÃO DA TOTALIDADE DOS GASTOS EFETUADOS. RECONHECIMENTO DA PRESCRIÇÃO INTERCORRENTE DAS PRETENSÕES RESSARCITÓRIA E PUNITIVA. COMUNICAÇÕES. ARQUIVAMENTO.

TOMADA DE CONTAS ESPECIAL (TCE)

Unidade de Auditoria Especializada em Tomada de Contas Especial (AudTCE).

Trago à apreciação deste Colegiado a Tomada de Contas Especial instaurada pelo Fundo Nacional de Desenvolvimento da Educação (FNDE) , tendo como responsável o Sr. João Carvalho dos Reis, ex-Prefeito de Sítio Novo/MA (2013-2016 e 2017-2020) , em razão da impugnação parcial das despesas aplicadas no âmbito do Programa Nacional de Apoio ao Transporte do Escolar (Pnate) , vigente de 1°/1/2013 a 31/12/2013.
2.	Conforme visto no Relatório precedente, o FNDE repassou ao município de Sítio Novo/MA a quantia de R$ 324.264,11 no ano de 2013 à conta do Pnate, sob a gestão do Sr. João Carvalho dos Reis. Conquanto encaminhada a prestação de contas nos moldes exigidos pelo Concedente, o FNDE impugnou a integralidade das despesas efetuadas com base nas seguintes ocorrências, em síntese:
2.1.	transferência de R$ 9.787,50 à conta da Prefeitura, rompendo o nexo de causalidade entre a despesa realizada e o respectivo credor;
2.2.	constatações da fiscalização empreendida pela Controladoria-Geral da União acerca de vícios na licitação e na execução físico-financeira inadequada, no total de R$ 303.331,50;
2.3.	comprometimento da parcela remanescente, de R$ 15.393,78, em razão das irregularidades graves anteriores, impedindo-se concluir pela escorreita destinação deste valor na finalidade almejada.
3.	Em relação à execução físico-financeira inadequada, apontou-se a falta de condições legais para uso no âmbito do Pnate de todos os tipos de veículos constantes do contratos, os quais eram veículos de carga, e não de passageiros; ausência de habilitação para o serviço de nove dos supostos prestadores; falta de certificação necessária de todos os supostos prestadores; não atendimento ao critério de atualidade e segurança dos veículos; e, registro dos veículos em outras unidades da federação, apesar de o serviço ser prestado no Maranhão. 
4.	Para além disso, também se identificou a subcontratação total do objeto licitado pela Rio Mulato, seja firmando contratos com outras pessoas, seja pela inexistência de relação jurídica entre os que prestaram os serviços e a referida empresa vencedora do procedimento licitatório.
5.	Citado por tais ocorrências, o ex-Prefeito permaneceu inerte, caracterizando a sua revelia, nos termos do art. 12, § 3°, da Lei 8.443/1992, devendo-se dar prosseguimento ao feito.
6.	Já a empresa Rio Mulato Construções e Empreendimentos Ltda. trouxe aos autos suas alegações de defesa, as quais foram parcialmente acolhidas pela análise realizada pela então Secretaria de Controle Externo de Tomada de Contas Especial - SecexTCE (atual Unidade de Auditoria Especializada em Tomada de Contas Especial - AudTCE) , muito embora tal acolhimento não tenha repercutido no afastamento do débito que lhe fora imputado.
7.	Em preliminar, cumpre verificar a ocorrência ou não da prescrição das pretensões ressarcitória e punitiva do TCU, nos moldes estabelecidos na novel Resolução/TCU 344/2022, que regulamenta, no âmbito do Tribunal de Contas da União, a prescrição com base na Lei 9.873/1999, marcando assim a mudança jurisprudencial para adotar a prescrição quinquenal e a intercorrente de que trata a aludida lei.  
8.	O início da contagem do prazo prescricional das pretensões ressarcitória e punitiva do TCU ocorre da data da apresentação da prestação de contas ao órgão competente para a sua análise inicial, segundo o art. 4º, inciso II, da Resolução/TCU 344/2022, que, no presente caso, seria em 30/04/2014 (peça 1, p. 1) , sendo de se registrar que o responsável a apresentou tempestivamente por meio do Sistema de Gestão de Prestação de Contas do FNDE, no dia 29/04/2014 (peça 5) .
9.	A partir da apresentação da prestação de contas, o processo em exame ficou pendente de análise acerca de sua regularidade, tendo recebido seu primeiro andamento em 22/6/2017 (peça 6) , o qual se limitou a encaminhar o feito para emissão de parecer técnico, caracterizando a sua inatividade absoluta por mais de 3 (três) anos, de modo a fazer incidir sobre ele a prescrição intercorrente, nos termos do art. 1º, § 1°, da Lei 9.873/1999, c/c o art. 8º, caput, da Resolução/TCU 344/2022.
10.	Ressalte-se, outrossim, que a empresa constante do polo passivo deste feito, a Rio Mulato Construções e Empreendimentos Ltda., somente veio a ser mencionada como possível responsável por danos ao erário ocorridos em 2013 por ocasião do ingresso desta TCE neste Tribunal de Contas, com a determinação para sua citação tão somente em 31/8/2019, de modo a também configurar, em relação à ela, o transcurso do prazo de 5 (cinco) anos de que trata o caput do art. 1º da Lei 9.873/1999, sem que nenhum ato interruptivo da prescrição tenha ocorrido em relação a ela.
11.	Nesse contexto, com as vênias das instâncias instrutivas, imperioso reconhecer a prescrição das pretensões ressarcitória e punitiva do TCU, tanto em face do Sr. João Carvalho dos Reis, quanto da empresa Rio Mulato Construções e Empreendimentos Ltda., impondo-se o arquivamento da presente TCE.
12.	Com base nos fundamentos supra, deve ser arquivada a presente TCE, ante a ocorrência da prescrição intercorrente, a obstar o regular prosseguimento do feito em relação aos responsáveis, caracterizada pela absoluta ausência de movimentação do processo de prestação de contas entre a data da sua apresentação, em 29/4/2014, e o andamento imediatamente subsequente, de 22/6/2017, ensejando a incidência do art. 1º, § 1º, da Lei 9.873/1999, c/c arts. 8º, caput, e 11 da Resolução/TCU 344/2022.
	Ante o exposto, voto por que seja adotada a deliberação que ora submeto a este Colegiado.
TCU, Sala das Sessões, em 24 de janeiro de 2023. 
MARCOS BEMQUERER COSTA 
Relator